---
title: |
  ![](https://www.ibge.gov.br/favicon.ico){width=20px}
  Nota Informativa — Pesquisa Industrial Mensal
subtitle: "Produção Física da Indústria (PIM-PF) | IBGE"
date: "`r format(Sys.Date(), '%d de %B de %Y')`"
author: "Kevin Lima, Leonardo Ono, Lucca Costa*"
output:
  html_document:
    theme: flatly
    highlight: tango
    toc: true
    toc_float:
      collapsed: false
      smooth_scroll: true
    toc_depth: 2
    number_sections: false
    df_print: kable
    self_contained: true
params:
  codigo_atividade: 129314   # Indústria Geral
  n_meses_var:       24      # janela variação m/m
  n_meses_aa:        36      # janela variação a/a
  n_meses_dessaz:    60      # janela dessazonalização
  n_meses_mm3:       48      # janela MM3
---

```{r setup, include=FALSE}
# ── Opções globais ─────────────────────────────────────────────
knitr::opts_chunk$set(
  echo    = FALSE,
  warning = FALSE,
  message = FALSE,
  fig.width  = 10,
  fig.height = 5,
  dpi        = 150,
  out.width  = "100%"
)

# ── Salva cópia datada em relatorios/ ao fazer Knit ────────────
knitr::knit_hooks$set(document = function(x) {
  on.exit({
    input_path <- knitr::current_input(dir = TRUE)
    html_orig  <- sub("\\.Rmd$", ".html", input_path, ignore.case = TRUE)
    output_dir <- file.path(dirname(input_path), "relatorios")
    dir.create(output_dir, showWarnings = FALSE, recursive = TRUE)
    nome   <- sprintf("PIM_PF_%s.html", format(Sys.Date(), "%Y%m"))
    latest <- file.path(output_dir, "PIM_PF_LATEST.html")
    dated  <- file.path(output_dir, nome)
    if (file.exists(html_orig)) {
      file.copy(html_orig, dated,   overwrite = TRUE)
      file.copy(html_orig, latest,  overwrite = TRUE)
      message("\nRelatório copiado para: ", dated)
    }
  }, add = TRUE)
  x
})
```

```{r pacotes}
# ── Pacotes ────────────────────────────────────────────────────
pkgs <- c("sidrar", "tidyverse", "lubridate", "zoo", "scales", "kableExtra")
invisible(lapply(pkgs, function(p) {
  if (!requireNamespace(p, quietly = TRUE)) install.packages(p)
  library(p, character.only = TRUE)
}))
```

```{r paleta-tema}
# ── Paleta e tema ──────────────────────────────────────────────
azul       <- "#1B3A5C"
azul_claro <- "#2E86AB"
vermelho   <- "#E84855"
cinza      <- "#6C757D"
verde      <- "#2CA58D"
amarelo    <- "#F4A261"

tema <- theme_minimal(base_size = 12) +
  theme(
    plot.title       = element_text(face = "bold", size = 13, color = azul),
    plot.subtitle    = element_text(size = 10, color = cinza),
    plot.caption     = element_text(size = 7.5, color = cinza, hjust = 1),
    axis.title       = element_text(size = 9,  color = cinza),
    axis.text        = element_text(size = 8.5, color = azul),
    panel.grid.minor = element_blank(),
    panel.grid.major = element_line(color = "#E9ECEF", linewidth = 0.4),
    legend.position  = "bottom",
    legend.title     = element_blank(),
    legend.text      = element_text(size = 9),
    plot.background  = element_rect(fill = "white", color = NA),
    panel.background = element_rect(fill = "white", color = NA),
    strip.text       = element_text(face = "bold", color = azul, size = 10)
  )
theme_set(tema)
```

```{r importacao, cache=TRUE}
# ── Série original (var 12606) ─────────────────────────────────
pim_raw <- get_sidra(
  x        = 8888,
  variable = 12606,
  period   = "all",
  geo      = "Brazil",
  category = "all"
)

pim <- pim_raw %>%
  filter(`Seções e atividades industriais (CNAE 2.0) (Código)` == params$codigo_atividade) %>%
  mutate(Data = ym(`Mês (Código)`)) %>%
  select(Data, Valor) %>%
  arrange(Data)

# ── Série dessazonalizada (var 12607) ──────────────────────────
dessaz_raw <- get_sidra(
  x        = 8888,
  variable = 12607,
  period   = "all",
  geo      = "Brazil",
  category = "all"
)

pim_dessaz_oficial <- dessaz_raw %>%
  filter(`Seções e atividades industriais (CNAE 2.0) (Código)` == params$codigo_atividade) %>%
  mutate(Data = ym(`Mês (Código)`)) %>%
  select(Data, Valor_dessaz = Valor)
```

```{r derivacoes}
# ── Derivações ─────────────────────────────────────────────────
pim <- pim %>%
  mutate(
    var_mensal     = (Valor / lag(Valor) - 1) * 100,
    var_interanual = (Valor / lag(Valor, 12) - 1) * 100,
    mes            = month(Data),
    media_mes      = ave(Valor, mes, FUN = function(x) mean(x, na.rm = TRUE)),
    mm3            = rollmean(Valor, k = 3,  fill = NA, align = "right"),
    acum12         = rollmean(Valor, k = 12, fill = NA, align = "right"),
    var_acum12     = rollapply(replace_na(var_mensal, 0),
                               width = 12, FUN = sum,
                               fill = NA, align = "right")
  )

# ── Referências rápidas ────────────────────────────────────────
ultimo    <- tail(pim, 1)
penultimo <- pim %>% slice(n() - 1)

ref_data    <- format(ultimo$Data, "%B de %Y")
ref_data_ab <- format(ultimo$Data, "%b/%Y")
```

---

```{r kpi-resumo, results='asis'}
# ── Linha de indicadores principais ────────────────────────────
sinal <- function(x) ifelse(x >= 0, "▲", "▼")

cat(sprintf(
  "| Indicador | Valor |\n|---|---|\n| **Índice atual** (base 2022=100) | **%.2f** |\n| **Variação M/M** | %s **%+.2f%%** |\n| **Variação A/A** | %s **%+.2f%%** |\n| **Média Móvel 3M** | **%.2f** |",
  ultimo$Valor,
  sinal(ultimo$var_mensal),   ultimo$var_mensal,
  sinal(ultimo$var_interanual), ultimo$var_interanual,
  ultimo$mm3
))
```

> **Referência:** `r ref_data` &nbsp;|&nbsp; Fonte: IBGE — PIM-PF, Tabela 8888 &nbsp;|&nbsp; Compilado automaticamente em `r format(Sys.time(), "%d/%m/%Y %H:%M")`.

---

## 1. Série Histórica Completa {.tabset}

A série histórica da produção física industrial (base fixa, média 2022 = 100) permite identificar tendências de longo prazo, choques e ciclos de expansão/retração.

```{r p1-historico}
ggplot(pim, aes(x = Data, y = Valor)) +
  geom_line(color = azul, linewidth = 0.85) +
  geom_hline(yintercept = 100, linetype = "dashed", color = cinza, linewidth = 0.5) +
  annotate("text", x = as.Date("2003-01-01"), y = 101.5,
           label = "Base 100 (média 2022)", size = 2.8, color = cinza, hjust = 0) +
  # Destaque COVID
  annotate("rect",
           xmin = as.Date("2020-03-01"), xmax = as.Date("2020-09-01"),
           ymin = -Inf, ymax = Inf,
           alpha = 0.08, fill = vermelho) +
  annotate("text", x = as.Date("2020-06-01"), y = max(pim$Valor, na.rm=TRUE) * 0.97,
           label = "COVID-19", size = 2.8, color = vermelho, fontface = "italic") +
  geom_point(data = ultimo, aes(x = Data, y = Valor),
             color = vermelho, size = 3) +
  geom_text(data = ultimo, aes(label = sprintf("%.1f", Valor)),
            vjust = -1, size = 3.2, color = vermelho, fontface = "bold") +
  scale_x_date(date_breaks = "2 years", date_labels = "%Y",
               expand = expansion(mult = 0.02)) +
  scale_y_continuous(labels = number_format(decimal.mark = ",", big.mark = ".")) +
  labs(
    title   = "Produção Física da Indústria — Série Histórica Completa",
    subtitle = "Índice de base fixa (média 2022 = 100) | Indústria Geral",
    x = NULL, y = "Índice",
    caption = sprintf("Fonte: IBGE — PIM-PF (Tabela 8888). Referência: %s.", ref_data_ab)
  )
```

---

## 2. Variações Recentes {.tabset}

### M/M — Mensal

```{r p4-mm}
pim_var <- pim %>%
  filter(!is.na(var_mensal)) %>%
  tail(params$n_meses_var) %>%
  mutate(cor = ifelse(var_mensal >= 0, "Positivo", "Negativo"))

ggplot(pim_var, aes(x = Data, y = var_mensal, fill = cor)) +
  geom_col(width = 25) +
  geom_hline(yintercept = 0, color = cinza, linewidth = 0.5) +
  geom_text(
    aes(label = sprintf("%+.1f%%", var_mensal),
        vjust = ifelse(var_mensal >= 0, -0.4, 1.3)),
    size = 2.6, fontface = "bold",
    color = ifelse(pim_var$var_mensal >= 0, verde, vermelho)
  ) +
  scale_fill_manual(values = c("Positivo" = verde, "Negativo" = vermelho), guide = "none") +
  scale_x_date(date_breaks = "2 months", date_labels = "%b/%y",
               expand = expansion(mult = 0.02)) +
  scale_y_continuous(labels = function(x) paste0(x, "%")) +
  labs(
    title   = "Variação Mensal da Produção Industrial (M/M)",
    subtitle = sprintf("Variação %% em relação ao mês anterior | últimos %d meses", params$n_meses_var),
    x = NULL, y = "Variação (%)",
    caption = "Fonte: IBGE — PIM-PF (Tabela 8888)."
  )
```

### A/A — Interanual

```{r p5-aa}
pim_aa <- pim %>%
  filter(!is.na(var_interanual)) %>%
  tail(params$n_meses_aa) %>%
  mutate(cor = ifelse(var_interanual >= 0, "Expansão (A/A)", "Contração (A/A)"))

ggplot(pim_aa, aes(x = Data, y = var_interanual, fill = cor)) +
  geom_col(width = 25, alpha = 0.85) +
  geom_hline(yintercept = 0, color = cinza, linewidth = 0.5) +
  geom_text(
    data = tail(pim_aa, 1),
    aes(label = sprintf("%+.1f%%", var_interanual),
        vjust = ifelse(var_interanual >= 0, -0.5, 1.4)),
    size = 3.2, fontface = "bold", color = azul, inherit.aes = FALSE,
    x = tail(pim_aa, 1)$Data, y = tail(pim_aa, 1)$var_interanual
  ) +
  scale_fill_manual(
    values = c("Expansão (A/A)" = verde, "Contração (A/A)" = vermelho),
    guide  = guide_legend(title = NULL)
  ) +
  scale_x_date(date_breaks = "6 months", date_labels = "%b/%y",
               expand = expansion(mult = 0.02)) +
  scale_y_continuous(labels = function(x) paste0(x, "%")) +
  labs(
    title   = "Variação Interanual da Produção Industrial (A/A)",
    subtitle = sprintf("Variação %% vs. mesmo mês do ano anterior | últimos %d meses", params$n_meses_aa),
    x = NULL, y = "Variação (%)",
    caption = "Fonte: IBGE — PIM-PF (Tabela 8888)."
  )
```

### Comparativo Anual

```{r p3-comp-anual}
anos_comp <- pim %>%
  filter(year(Data) %in% c(year(ultimo$Data), year(ultimo$Data) - 1)) %>%
  mutate(
    ano       = as.factor(year(Data)),
    mes_label = factor(
      format(Data, "%b"),
      levels = format(seq(as.Date("2000-01-01"), by = "month", length.out = 12), "%b")
    )
  )

ggplot(anos_comp, aes(x = mes_label, y = Valor, color = ano, group = ano)) +
  geom_line(linewidth = 1.1) +
  geom_point(size = 2.5) +
  scale_color_manual(values = setNames(
    c(cinza, azul),
    c(as.character(year(ultimo$Data) - 1), as.character(year(ultimo$Data)))
  )) +
  scale_y_continuous(labels = number_format(decimal.mark = ",")) +
  labs(
    title   = sprintf("Produção Industrial: %d vs. %d", year(ultimo$Data), year(ultimo$Data) - 1),
    subtitle = "Comparativo mês a mês — mesmo período dos dois últimos anos",
    x = NULL, y = "Índice",
    caption = "Fonte: IBGE — PIM-PF (Tabela 8888)."
  )
```

---

## 3. Desvio da Média Histórica

O gráfico abaixo mostra o quanto a produção de cada mês se afasta da **média histórica daquele mesmo mês** (sazonalidade implícita), revelando se a indústria está operando acima ou abaixo do padrão histórico.

```{r p2-desvio}
pim_36 <- tail(pim, 36) %>%
  mutate(
    desvio     = Valor - media_mes,
    cor_desvio = ifelse(desvio >= 0, "Acima da média", "Abaixo da média"),
    rotulo     = ifelse(Data == max(Data), sprintf("%+.1f", desvio), NA_character_)
  )

ggplot(pim_36, aes(x = Data, y = desvio, fill = cor_desvio)) +
  geom_col(width = 25, alpha = 0.85) +
  geom_hline(yintercept = 0, color = cinza, linewidth = 0.6) +
  geom_text(
    aes(label = rotulo, vjust = ifelse(desvio >= 0, -0.5, 1.4)),
    size = 3.2, fontface = "bold", na.rm = TRUE, color = azul
  ) +
  scale_fill_manual(
    values = c("Acima da média" = verde, "Abaixo da média" = vermelho),
    guide  = guide_legend(title = NULL)
  ) +
  scale_x_date(date_breaks = "6 months", date_labels = "%b/%y",
               expand = expansion(mult = 0.02)) +
  scale_y_continuous(labels = number_format(decimal.mark = ",", suffix = " pts")) +
  labs(
    title   = "Desvio da Produção em Relação à Média Histórica do Mês",
    subtitle = "Diferença (pts do índice) entre valor observado e média histórica daquele mês | últimos 36 meses",
    x = NULL, y = "Desvio (pontos do índice)",
    caption = "Fonte: IBGE — PIM-PF (Tabela 8888)."
  )
```

---

## 4. Tendência e Suavização {.tabset}

### Média Móvel 3M

```{r p7-mm3}
ggplot(pim %>% filter(!is.na(mm3)) %>% tail(params$n_meses_mm3), aes(x = Data)) +
  geom_line(aes(y = Valor, color = "Série original"), linewidth = 0.7, alpha = 0.55) +
  geom_line(aes(y = mm3,   color = "Média Móvel 3M"),  linewidth = 1.2) +
  scale_color_manual(values = c("Série original" = cinza, "Média Móvel 3M" = azul)) +
  scale_x_date(date_breaks = "6 months", date_labels = "%b/%y",
               expand = expansion(mult = 0.02)) +
  scale_y_continuous(labels = number_format(decimal.mark = ",")) +
  labs(
    title   = "Produção Industrial — Média Móvel de 3 Meses",
    subtitle = sprintf("Série original vs. MM3 | últimos %d meses", params$n_meses_mm3),
    x = NULL, y = "Índice",
    caption = "Fonte: IBGE — PIM-PF (Tabela 8888)."
  )
```

### Média Móvel 12M (Acumulado)

```{r p6-mm12}
pim_acum <- pim %>% filter(!is.na(acum12))

ggplot(pim_acum, aes(x = Data, y = acum12)) +
  geom_line(color = azul_claro, linewidth = 1.1) +
  geom_hline(yintercept = 100, linetype = "dashed", color = cinza, linewidth = 0.5) +
  annotate("text", x = min(pim_acum$Data), y = 100.8,
           label = "Base 2022 = 100", size = 2.8, color = cinza, hjust = 0) +
  geom_point(data = tail(pim_acum, 1), aes(x = Data, y = acum12),
             color = vermelho, size = 3) +
  geom_text(data = tail(pim_acum, 1), aes(label = sprintf("%.1f", acum12)),
            vjust = -1, size = 3.2, color = vermelho, fontface = "bold") +
  scale_x_date(date_breaks = "2 years", date_labels = "%Y",
               expand = expansion(mult = 0.02)) +
  scale_y_continuous(labels = number_format(decimal.mark = ",")) +
  labs(
    title   = "Produção Industrial — Média Móvel 12 Meses",
    subtitle = "Média dos últimos 12 meses — suaviza sazonalidade e ruído de curto prazo",
    x = NULL, y = "Índice (MM12)",
    caption = "Fonte: IBGE — PIM-PF (Tabela 8888)."
  )
```

---

## 5. Série Dessazonalizada

Comparação entre a série bruta e a **série com ajuste sazonal oficial do IBGE** (variável 12607), que remove efeitos de calendário e sazonalidade, facilitando a leitura da tendência subjacente.

```{r p8-dessaz}
pim_comp <- pim %>%
  select(Data, Valor) %>%
  inner_join(pim_dessaz_oficial, by = "Data") %>%
  tail(params$n_meses_dessaz)

ggplot(pim_comp, aes(x = Data)) +
  geom_line(aes(y = Valor,       color = "Série Original"),      linewidth = 0.75, alpha = 0.5) +
  geom_line(aes(y = Valor_dessaz, color = "Dessazonalizada (IBGE)"), linewidth = 1.2) +
  geom_point(data = tail(pim_comp, 1),
             aes(x = Data, y = Valor_dessaz), color = azul_claro, size = 3, inherit.aes = FALSE) +
  geom_text(data = tail(pim_comp, 1),
            aes(x = Data, y = Valor_dessaz, label = sprintf("%.1f", Valor_dessaz)),
            vjust = -1, size = 3.2, color = azul_claro, fontface = "bold", inherit.aes = FALSE) +
  geom_point(data = tail(pim_comp, 1),
             aes(x = Data, y = Valor), color = vermelho, size = 3, inherit.aes = FALSE) +
  geom_text(data = tail(pim_comp, 1),
            aes(x = Data, y = Valor, label = sprintf("%.1f", Valor)),
            vjust = 1.8, size = 3.2, color = vermelho, fontface = "bold", inherit.aes = FALSE) +
  scale_color_manual(
    values = c("Série Original" = cinza, "Dessazonalizada (IBGE)" = azul_claro),
    guide  = guide_legend(title = NULL)
  ) +
  scale_x_date(date_breaks = "6 months", date_labels = "%b/%y",
               expand = expansion(mult = 0.02)) +
  scale_y_continuous(labels = number_format(decimal.mark = ",", big.mark = ".")) +
  labs(
    title   = "Produção Industrial — Original vs. Dessazonalizada",
    subtitle = sprintf("Ajuste sazonal oficial IBGE (var. 12607) | últimos %d meses", params$n_meses_dessaz),
    x = NULL, y = "Índice",
    caption = "Fonte: IBGE — PIM-PF (Tabela 8888). Vars: 12606 (original) e 12607 (dessazonalizada)."
  )
```

---

## 6. Painel de Variações

Visão consolidada das três métricas de variação — mensal, interanual e acumulado em 12 meses — para os últimos 24 meses.

```{r p9-painel, fig.height=9}
pim_resumo <- pim %>%
  filter(!is.na(var_mensal), !is.na(var_interanual)) %>%
  mutate(
    var_acum12 = rollapply(var_mensal, width = 12, FUN = sum, fill = NA, align = "right")
  ) %>%
  filter(!is.na(var_acum12)) %>%
  tail(24)

df_painel <- bind_rows(
  pim_resumo %>% select(Data, valor = var_mensal)     %>% mutate(metrica = "Variação Mensal (M/M)"),
  pim_resumo %>% select(Data, valor = var_interanual) %>% mutate(metrica = "Variação Interanual (A/A)"),
  pim_resumo %>% select(Data, valor = var_acum12)     %>% mutate(metrica = "Acumulado 12 Meses")
) %>%
  filter(!is.na(valor)) %>%
  mutate(
    metrica = factor(metrica, levels = c(
      "Variação Mensal (M/M)", "Variação Interanual (A/A)", "Acumulado 12 Meses"
    )),
    cor = ifelse(valor >= 0, "pos", "neg")
  )

ggplot(df_painel, aes(x = Data, y = valor, fill = cor)) +
  geom_col(width = 25, alpha = 0.85) +
  geom_hline(yintercept = 0, color = cinza, linewidth = 0.4, linetype = "dashed") +
  facet_wrap(~metrica, scales = "free_y", ncol = 1) +
  scale_fill_manual(values = c("pos" = verde, "neg" = vermelho), guide = "none") +
  scale_x_date(date_breaks = "3 months", date_labels = "%b/%y",
               expand = expansion(mult = 0.02)) +
  scale_y_continuous(labels = function(x) paste0(x, "%")) +
  labs(
    title   = "Painel de Variações da Produção Industrial",
    subtitle = "Mensal, interanual e acumulado em 12 meses | últimos 24 meses",
    x = NULL, y = NULL,
    caption = "Fonte: IBGE — PIM-PF (Tabela 8888)."
  )
```

---

## 7. Tabela-Resumo

```{r tabela-resumo}
# Últimos 12 meses formatados
tab <- pim %>%
  filter(!is.na(var_mensal), !is.na(var_interanual)) %>%
  tail(12) %>%
  mutate(
    Mês          = format(Data, "%b/%Y"),
    Índice       = round(Valor, 2),
    `Var. M/M`   = sprintf("%+.2f%%", var_mensal),
    `Var. A/A`   = sprintf("%+.2f%%", var_interanual),
    `MM3`        = round(mm3, 2)
  ) %>%
  select(Mês, Índice, `Var. M/M`, `Var. A/A`, MM3) %>%
  arrange(desc(row_number()))

tab %>%
  kable(
    align   = c("l", "r", "r", "r", "r"),
    caption = sprintf("PIM-PF — Indústria Geral | Referência: %s", ref_data_ab)
  ) %>%
  kable_styling(
    bootstrap_options = c("striped", "hover", "condensed", "responsive"),
    full_width        = TRUE,
    font_size         = 13
  ) %>%
  row_spec(1, bold = TRUE, color = "white", background = azul) %>%
  column_spec(1, bold = TRUE)
```

---

## Notas Metodológicas

- **Índice de base fixa:** média do ano de 2022 = 100.
- **Variável 12606:** índice de produção física sem ajuste sazonal.
- **Variável 12607:** índice de produção física com ajuste sazonal oficial do IBGE.
- **MM3 / MM12:** médias móveis de 3 e 12 meses, calculadas pela direita.
- **Acumulado 12M:** soma das variações mensais dos últimos 12 meses.
- A divulgação da PIM-PF ocorre mensalmente às **9h** no [SIDRA-IBGE](https://sidra.ibge.gov.br/home/pimpfbr/brasil).

---

---

*Nota Informativa gerada automaticamente via `rmarkdown::render()` | Dados: IBGE — PIM-PF, Tabela 8888 | Compilação: `r format(Sys.time(), "%d/%m/%Y às %H:%M")` | Atividade 5 — Kevin Lima, Leonardo Ono, Lucca Costa*
